【裁判字號】    92,智,12
【裁判日期】    950113
【裁判案由】    損害賠償
【裁判全文】
臺灣雲林地方法院民事判決                92年度智字第12號
原      告  德保有限公司
法定代理人  沈昭錦
被      告  苗佳企業有限公司
法定代理人  李山林
訴訟代理人  陳中堅  律師
            黃茂昌
被      告  李山林
上列當事人間請求損害賠償事件，本院於民國94年12月30日言詞
辯論終結，判決如下：
    主      文
原告之訴及假執行之聲請均駁回。
訴訟費用由原告負擔。
    事實及理由
一、原告方面：
  (一)起訴主張：伊係新型第106273號「隔熱浪板結構改良」（下
    稱系爭新型專利浪板）之專利權人，嗣伊發現被告苗佳企業
    有限公司（下稱苗佳公司）設有浪板製造機，從事隔熱浪板
    生產，因苗佳公司所生產之隔熱浪板有侵害伊前揭專利權之
    嫌，伊乃於民國89年7 月間向本院為保全證據之聲請，並將
    保全證據所得之照片送請國立中興大學鑑定，經鑑定結論為
    「委託人（即原告）所提供之照片1 組，與新型專利第1062
    73號專利內容實質相同」，則被告苗佳公司所製造之隔熱浪
    板顯已侵害伊前揭專利權，自89年8 月起至92年10月止，因
    苗佳公司仿製其新型專利隔熱浪板出售，致其受有新台幣（
    下同）66,924,000元之損失，為此爰依專利法第105 條、第
    88條、第89條，民法第185 條、第179 條，公司法第23條規
    定提起本訴，並暫按前揭損害額百分之二‧五即1,673,100
    元計算請求。聲明：被告應連帶給付其1,673,100 元，及自
    起訴狀繕本送達翌日起至清償日止，按年息百分之五計算之
    利息，暨為以供擔保為條件之假執行宣告。
  (二)對被告抗辯之陳述：
    1.原告更正系爭新型專利案之申請範圍，非被告所稱被舉發
      撤銷，而係原申請專利之說明書及圖示有「範圍過廣及不
      明瞭」之情事，故增加文字加以限縮。
    2.國立中興大學所出具之鑑定報告雖係針對更正前之專利事
      項所為，惟依保全證據照片所示，被告製造生產之隔熱浪
      板其特徵與原告申請更正後之專利事項範圍仍屬相同，是
      被告製造該隔熱浪板行為仍屬對原告之系爭新型專利構成
      侵害，自不因前揭鑑定報告係針對更正前之專利事項所為
      而受影響。
    3.財團法人金屬工業研究發展中心（下稱金屬工業研發中心
      ）所鑑定之標的，係被告自行所送樣品，而該樣品未經伊
      及  鈞院確認與被告提出送請台灣科技大學鑑定之待鑑物
      品是否相同，亦無從確認係被告所生產的，故金屬工業研
      發中心鑑定結論縱認為未侵害伊之系爭新型專利權，亦不
      足為有利被告之認定。又伊享有系爭新型專利之隔熱浪板
      ，其特點在搭接部之兩側頂緣分別設有圓弧凹槽，俾形成
      搭接處之扣接結構，可使伊生產之浪板搭接為一體；至於
      兩側凹槽之圓弧狀之角度或高低在所不論，而被告送鑑之
      樣品明顯可見兩側均有凹槽，且呈圓弧狀，形成搭接結構
      ，顯已符合全要件原則。準此，金屬工業研發中心稱被告
      送鑑之樣品僅有單側導引槽，未落入全要件限制內云云，
      洵屬無據。
    4.又原告主張被告生產之浪板係侵害更正後系爭新型專利浪
      板之特徵即「搭接部頂緣之圓弧凹槽，所形成之扣接結構
      」，而非系爭新型專利更正前之「高起緣設左右兩側導引
      槽」，自非重新主張更正前專利範圍甚明。故金屬工業研
      發中心稱伊主張系爭新式專利，有禁反言之適用，顯係故
      意混淆視聽。
    5.另伊之系爭新型專利浪板可達防水功能，係因伊之浪板最
      右端第一高起緣可置於伊創作之預留置留空間內，使搭接
      之兩片浪板形成一體而無間隙之故，與圓弧凹槽無關。至
      伊系爭新型專利浪板搭接部之兩側頂緣所設圓弧凹槽之功
      能，係為形成「扣接結構」，防止浪板搭接端發生滑動，
      並可增進搭接端之強度，並非金屬工業研發中心所稱為防
      止水份滲透。故金屬工業研發中心該份鑑定報告稱使用搭
      接部凹陷技術手段，以達成防止水份滲透功效，屬習用技
      術云云，亦不足採。
    6.所謂禁反言原則，係防止專利權人藉「均等論」重為主張
      專利申請至專利權維護過程任何階段或任何文字中已被限
      定或已被排除之事項。申請專利範圍為界定專利權範圍之
      依據，一旦公告，任何人皆可取得申請至維護過程中每一
      階段之文件，基於對專利權人在該過程中所為之補充、修
      正、更正、申復及答辯的信賴，不容許專利權人藉「均等
      論」重為主張其原先已限定或排除之事項。因此，「禁反
      言」得為「均等論」之阻郤事由。故禁反言之適用前提，
      乃專利權人於訴訟中重提主張其原先已放棄、限定或排除
      之事項。準此，專利權人若未重為主張，自無禁反言之問
      題。伊主張被告生產之浪板係侵害更正後系爭新型專利浪
      板之特徵即「搭接部頂緣之圓弧凹槽，所形成之扣接結構
      」，而非系爭新型專利更正前之「高起緣設左右兩側導引
      槽」，自非重新主張更正前專利範圍甚明。是本案重點在
      被告之隔熱浪板無泡棉端之搭接部之兩側頂緣有無設有圓
      弧凹槽而形成扣接結構，即被告之隔熱浪板與原告系爭專
      利權比較，是否符合文義讀取，適用全要件原則，而非有
      無申請過程禁反言原則之適用。
二、被告方面則抗辯稱：
  (一)原告所提出之國立中興大學鑑定報告係於87年6 月2 日所作
    成，而系爭新型專利浪板範圍主要特徵原告已申請限縮為「
    鋼板設有多處高起緣之左右兩側導引槽及搭接方便之預留置
    留空間及搭接部，而搭接部之兩側頂緣則分別設有圓弧凹槽
    ，俾形成浪板搭接處之扣接結構」，並於89年5 月1 日在經
    濟部智慧財產局出版之「中華民國專利公報」中公告。是原
    告所提之前揭鑑定報告既係在限縮專利範圍前所作成，自難
    證明其所生產之隔熱浪板有侵害原告限縮後之專利範圍。
  (二)原告申請限縮系爭新型專利浪板範圍後，有關其專利事項特
    徵為「俾形成浪板搭接處之扣接結構」，而此特徵在國立中
    興大學出具之鑑定報告中並未提及待鑑定物有該項「扣接」
    特徵及效果，自難證明被告公司侵害其限縮後之專利權；且
    被告所提出予  鈞院待送鑑定之隔熱浪板亦無法相互扣接達
    到如專利案所載之「扣接」特殊效果，顯見被告公司之產品
    並未侵害原告之系爭新型專利權。
  (三)又原告申請更正系爭新型專利範圍後，其專利特徵自限縮於
    「搭接部二側頂緣之圓弧凹槽，俾形成浪板搭接處之扣接結
    構」，而「國立台灣科技大學專利侵害鑑定報告書」僅對被
    告送鑑之隔熱浪板作「搭接」分析，並未對系爭新型專利案
    圓弧凹槽之扣接結構之技術手段做分析，也未對待鑑定物如
    何能產生「扣接」效果做說明，即遽下「待鑑定物能產生扣
    接效果」之結論，顯有違誤。
  (四)再者，伊將所生產之隔熱浪板自費委託「金屬工業研發中心
    」鑑定結果，伊所生產之隔熱浪板並未利用原告系爭新型專
    利範圍之「搭接部二側頂緣設有圓弧凹槽之扣接結構及雙側
    導水用導引槽」特殊功能，故其所生產之隔熱浪板並未侵犯
    到原告之系爭新型專利權。
  (五)另，「全要件原則」之判斷，應分析申請專利範圍其所有構
    成要件及被告提出之待鑑定物之所有構成要件，並逐一加以
    比對，若待鑑定樣品具有申請專利範圍之每一構成要件，且
    其技術內容相同，就認定兩者為相同，有全要件原則之適用
    ；反之，則無全要件原則之適用，須再以「積極均等論」之
    原則「就其不相同處比較二者之作用、結果是否相同」而續
    行「積極均等論」之判斷。因此全要件原則之適用須有二條
    件：(1)待鑑定樣品具有申請專利範圍的每一構成要件，缺一
    不可；(2)各構成要件之技術內容相同。被告公司所生產之隔
    熱浪板即待鑑定樣品之「左側導引槽比右側導引槽略小」，
    與原告之系爭新型專利浪板之「雙側導引槽均同大小」明顯
    不同，可見被告公司之隔熱浪板不具原告系爭新型專利案之
    每一構成要件，是依全要件原則，被告之隔熱浪板並未侵害
    原告之系爭新型專利權。聲明：求為判決駁回原告之訴及假
    執行之聲請。
三、程序方面：
    本件原告經合法通知未於言詞辯論期日到場，核無民事訴訟
    法第386 條所列各款情形，依被告之聲請，由其一造辯論而
    為判決。
四、兩造不爭執之事實：
  (一)原告係將第00000000號「防滲隔熱浪板之結構」加以改良，
    而成為新型第106273號「隔熱浪板結構改良」之專利權人。
    上開新型專利範圍於更正前主要特徵為：「鋼板設有多處高
    起緣之左右兩側導引槽即搭接方便之預留置留空間及搭接部
    ，可使本創作之搭接為一體，可防止水分滲透而由導引槽排
    出，達到一種可節省施工期間及減少材料浪費及防止水分滲
    透產生滴水之功效。」，嗣經原告申請更正並增加：「而該
    搭接部之兩側頂緣則分別設有圓弧凹槽，俾形成浪板搭接處
    之扣接結構」等文字。
  (二)國立中興大學87年7 月2 日之鑑定報告書係以系爭新型專利
    案更正前之申請專利範圍作為鑑定依據。
五、得心證之理由：
  (一)按要確定是否侵害專利權，首先應確定申請專利範圍，並解
    析被控侵權物品之構成元件。其次，將申請專利範圍與被控
    侵權物品之構成元件逐一比對。倘若被控侵權物品具有申請
    專利範圍之所有元件，則構成文義侵害，此時進一步以逆均
    等理論檢驗之，若被控侵權物品係以實質上不同的方法表現
    出同一或類似機能者，仍不構成專利侵害；反之，若被控侵
    權物品欠缺任何申請專利範圍之任一必要元件時，即不構成
    文義侵害，此時專利權人可主張均等理論下之侵權，但必須
    進一步探討被控侵權物品所欠缺而用以替代之元件是否與該
    專利元件具有均等效果，亦即該替代元件是否以實質上同一
    方法表現出實質上同一之功能，並獲致實質上同一之結果，
    如確是如此，則構成均等侵害。此時，除非有阻卻均等理論
    適用之事由，例如先前技術之限制、申請過程禁反言等，否
    則專利權侵害之判斷乃告成立。
    1.本件被告提出之待鑑定隔熱浪板樣品經本院送請國立台灣
      科技大學鑑定結果，認為待鑑定樣品具(1)發泡棉層、(2)鋼
      板、(3)裝飾紙等三構成要件，且構成要件中－鋼板，其高
      起緣之左右兩側，可見導引槽，與原告之系爭新型專利範
      圍相同；又在搭接部之兩側頂緣亦分別設有圓弧凹槽，與
      原告之系爭新型專利品之結構相同，根據全要件原則判定
      被告提出之隔熱浪板樣品構成文義侵害（見證物袋－國立
      台灣科技大學隔熱浪板鑑定暨新型第106273號專利侵害鑑
      定報告書第3 頁－第6 頁）。惟被告自行委請金屬工業研
      發中心鑑定結論，則認為被告之隔熱浪板其「左搭接部」
      －高起緣之右側凹陷與左側凹陷及浪板中段處高起緣之兩
      側凹陷不同；另其「右搭接部」－高起緣之左右兩側凹陷
      與浪板中段處高起緣之左右兩側凹陷相同，因此兩片浪板
      搭接後僅形成「單側」導水用導引槽，與原告之系爭專利
      浪板其搭接部之二側頂緣分別設有圓弧凹槽，俾形成浪板
      搭接處之扣接結構，並於搭接後形成「雙側」導水用導引
      槽之特徵不同，是被告之隔熱浪板不構成文義侵害，且因
      有申請過程禁反言之適用，而得同時阻卻均等論侵害（見
      卷(二)第10 3頁－第116 頁）。
    2.被告提出相同物件，經由不同機構鑑定其結果及理由，卻
      大相逕庭，是前揭二機構之鑑定意見可採與否，茲判斷如
      下：
      (1)系爭新型專利事項範圍，原為：「‧‧‧係將第000000
        00號『防滲隔熱板之結構』加以改良成形，其大體包括
        ：發泡棉層‧‧‧、鋼板‧‧‧、裝飾紙‧‧‧。由上
        述元件組成，利用PU發泡劑發泡將鋼板及裝飾紙黏為一
        體。主要特徵：鋼板設多處高起緣之左右兩側導引槽及
        搭接方便之預留置留空間及搭接部，可使本創作之搭接
        為一體‧‧‧」，並於83年9 月1 日中華民國專利公報
        中公告（公告編號229620）。嗣原告申請更正其專利範
        圍、圖式、說明書，增加：「‧‧‧主要特徵：鋼板設
        多處高起緣之左右兩側導引槽及搭接方便之預留置留空
        間及搭接部，~s2;『而該搭接部之二側頂緣則分別設有圓弧
        凹槽，俾形成浪板搭接處之扣接結構』~s1;，可使本創作之
        搭接為一體‧‧‧」等文字，並於89年5 月1 日公告在
        案，有其提出之中華民國新型第106273號專利證書、中
        華民國專利公報、說明書及圖式或圖說更正公告在卷可
        稽（見卷宗(一)第11頁－第19頁）。是由上開公報及更正
        公告內容可知，原告之系爭新型專利隔熱浪板其主要特
        徵：「在隔熱浪板無泡棉端之搭接部，其二側頂緣設有
        圓弧凹槽，俾便兩片浪板相互搭接時可產生『扣接』作
        用，並成為一體」，此為原告所自承及其一貫主張。惟
        查，被告被控侵權之隔熱浪板樣品，其構件中之烤漆金
        屬浪板（即鋼板），雖設有多處凸起高起緣，高起緣左
        右兩側亦設有導引槽，且預留搭接部；惟其「具泡棉端
        」之高起緣兩側凹陷處（即凹型導引槽）左右邊長不同
        （亦即不對稱），另其「無泡棉端即預留置留空間」（
        見證物袋－國立台灣科技大學隔熱浪板鑑定暨新型第10
        6273號專利侵害鑑定報告書附件三、附圖3.4.置留空間
        【A 】及搭接部【21】）之高起緣兩側凹陷處（即凹型
        導引槽）之左右邊長則等同（亦即對稱）。職故，將被
        告之隔熱浪板無泡棉端與具泡棉端左右相互搭接後，可
        發現上層與下層鋼板間存有間隙，若非以手用力按壓或
        以螺栓固定，則搭接處之上下層鋼板無法緊密接貼而達
        成「扣接」效果。至原告之系爭新型專利隔熱浪板，其
        左右兩端搭接部之凸起高起緣之兩側圓弧凹槽則均相對
        稱（即兩邊之凹型導引槽等長）。因此，將原告之系爭
        新型專利浪板無泡棉端與具泡棉端左右相互搭接後，可
        發現無須以手用力按壓或以螺栓固定，上層與下層鋼板
        間即可緊密接貼而達成「扣接」效果。上開事實已由本
        院將兩造提供之浪板樣品當庭搭接比對勘驗屬實。因之
        被告被控侵權之隔熱浪板樣品，其主要結構雖包括有發
        泡棉層、波浪型鋼板、裝飾紙等三元件，在技術上亦係
        利用發泡劑發泡膨脹將具有導引槽及置留空間之鋼板及
        裝飾紙黏接為一體，與原告之系爭新型專利浪板所要求
        之此部分要件要屬相同。惟原告之系爭新型專利浪板左
        右兩端搭接部之高起緣頂緣二側均分設有對稱之圓弧凹
        槽，於搭接時可達成「扣接」效果。至被告被控侵權之
        隔熱浪板樣品，其具泡棉端搭接部之高起緣頂緣所設之
        凹型導引槽不對稱（即其邊長不同）；另無泡棉端之高
        起緣兩側凹型導引槽則相對稱（即其邊長等同），因兩
        片隔熱浪板其搭接部之高起緣頂緣兩側之凹陷型狀不一
        ，於搭接時自無法緊密接貼而達成「扣接」效果。被告
        被控侵權之隔熱浪板既無扣接功能，與原告具扣接功能
        之系爭新型專利隔熱浪板，自難認實質相同。因此明顯
        可見被告被控侵權之隔熱浪板不具系爭新型專利浪板之
        每一構成要件，而落入系爭新型專利浪板之全要件限制
        內。
      (2)又被告被控侵權之隔熱浪板左右搭接完成後，於無外力
        情形下，上、下層鋼板間存有間隙，無法達成系爭新型
        專利浪板所要求之扣接效果。由此可知被告之隔熱浪板
        ，與原告之系爭新型專利浪板，功效不同，實難認為均
        等而有「均等論」之適用。從而，國立台灣科技大學及
        金屬工業研發中心之鑑定報告所持見解，均為本院所不
        採。
  (二)綜上所述，本件被告抗辯稱：伊所生產之隔熱浪板即待鑑定
    樣品之「左側導引槽比右側導引槽略小」，與原告之系爭新
    型專利浪板之「雙側導引槽均同大小」明顯不同，可見伊公
    司之隔熱浪板不具原告系爭新型專利浪板之每一構成要件，
    是依全要件原則，被告之隔熱浪板並未侵害原告之系爭新型
    專利權，應屬真實可信。從而，原告以被告侵害其新型專利
    為由，請求被告負連帶損害賠償責任，即無所據，應予駁回
    。原告之訴既經駁回，其假執行之聲請，當失所附麗，應併
    予駁回。至兩造其餘攻擊防禦方法，經審酌後，因與本件判
    決之基礎無涉，並不影響判決之結果，故未一一論述，亦附
    此說明。
六、據上論結，本件原告之訴為無理由，依民事訴訟法第385 條
    第1 項前段、第78條，判決如主文。
中    華    民    國    95    年    1     月    13    日
                  民事第一庭    法  官  蔣得忠
以上正本係照原本作成。
如對本判決上訴，須於判決送達後廿日內向本院提出上訴狀。
中    華    民    國    95    年    1     月    13    日
                                書記官  周玄鎮

司法院資訊處製作；財團法人民間司法改革基金會備份。
